【裁判字號】    90,判,1716
【裁判日期】    900925
【裁判案由】    進口貨物核定稅則號別
【裁判全文】
最  高  行  政  法  院  判  決                    九十年度判字第一七一六號
    原      告  岱偉實業股份有限公司
    代  表  人  甲○○
    被      告  財政部關稅總局
    代  表  人  萬居財
右當事人間因進口貨物核定稅則號別事件，原告不服行政院中華民國八十九年訴字第
○○一四四號再訴願決定，提起行政訴訟。本院判決如左：
    主  文
原告之訴駁回。
訴訟費用由原告負擔
    事  實
緣原告委託旭懋報關有限公司分別於八十四年一月二十八日及同年七月三十一日向財
政部高雄關稅局申報自印尼進口INDONESIAN FINISHED FLOOR 各一批，報單號碼：BC
＼八四＼K三○○＼○○一五號、BC＼八四＼V二五六＼○○一六號，均報列行為時海
關進口稅則（以下簡稱稅則）第四四一八‧九○．九○號，互惠稅率百分之二．五，
經該局改列稅則第四四一二．一一．二○號，按互惠稅率百分之二十課徵關稅。原告
不服，向高雄關稅局聲明異議。經該局加具意見報請被告併案評定異議駁回，原告訴
經財政部台財訴字第八五二一二七三三三號訴願決定，將原處分撤銷，由原處分機關
另為處分。高雄關稅局以八十六年三月六日（八六）高普前字第五一三號函復原告仍
維持原核定，原告不服，向該局聲明異議。經該局加具意見報請被告評定，從程序駁
回其異議。原告訴經財政部台財訴字第八七二一六○三六一號訴願決定，將原核定及
原評定均撤銷，由原處分機關另為處分（評定）。案經被告重為評定駁回其異議，發
給關評台第00000000號評定書。原告復不服，提起訴願、再訴願，均經駁回
，遂提起行政訴訟。茲摘兩造訴辯意旨於次：
原告起訴意旨略謂：壹、財政部八十三年六月三十日台財關字第八三○二九五八五二
號行政命令「．．．『化妝合板加工複合地板』同意參照H.S 歸列稅則．．．」。及
我國駐比利時代表處第五○五號函貨名INDONEASDON FINISHED FLOORING 。與原告報
單報明INDONESIA FINISHED FLOOR 4P c A或B經高雄關稅局查驗貨品貨名確認。來貨
三者不同。一、『地板』．．．本系爭貨物共同確認之貨品。二、印尼貨物經我國駐
比利時代表處比利 (八五)字第五○五號函貨名INDONESIA FINISHED ELOORING與原告
申報報明INDONESIA FINISHED FLOOR 4P c A或B高雄關稅局查驗貨品貨名簽認。二者
貨品完全不同，焉能依據乎。1.HS分類制度統一編至六位碼；但仍以四位碼『節名』
為分類基準，再進入HS整體類章註架構及準則完整分類。但我國海關進口稅則解釋準
則一將『節名』改為『稅則號別』進口稅則之解釋準則也沒有遵照HS分類制度。且我
非世界組織 (WCO)之會員國，更為主權獨立關稅自主國家。2.被告所舉，『再者，有
關貨物經我國駐比利時代表處比利於八十五年十一月二十九日（八五）字第五○五號
函．．．』等語。3.原告所舉基隆關稅局對另案行政法院八十八年度判字第四二九號
判決書內被告辯稱：「再者，至原告所舉國立屏東技術學院非財政部核准．．．。」
等語。4.比利時代表處向世界海關組織查得與本案是否相同，既無規格、組織、結構
、成分，又非原告申報之貨物，且貨名不同，非原告公司進口之貨物與本件貨品斷不
相同，該處亦未證明上開送驗貨品取自系爭來貨之樣品，二者貨品不相同，故該函報
告尚不足據，且該比利時函未註明印尼來貨強制歸入該稅則，且非判例，自無拘束本
件之效力。5.再查財政部台財訴第000000000號訴願決定書第六頁「次查報
單．．．」A.專業機關故意咬文嚼字欺下瞞上B.我國駐比利時代表處比利（八五）字
第五○五號函和原告申報報明兩者貨名不同不能據以比對。6.行政院七十年判字第六
二九號判決之意旨以往相同貨品縱有不同非類亦無拘束本件之效力。7.被告對上二者
未能相互平衡尊重，既經台灣省林業試驗所鑑定結果為"地板"則應使用海關稅則解釋
準則四條文分類。參、財政部八十四年十一月二十五日會議紀錄：『研商有關HS第四
四一二及第四四一八節加工地板稅則分類．．．』系爭來貨拼花層厚度一公厘以上之
拼花條構成無誤，行為時該兩節貨品進口稅則或HS未規定虛報明厚度。報明與否與稅
則非類無關，敬請依驗關貨樣請求複驗厚度。肆、中國人使用中國人立法之法律依關
稅法第三條中華民國海關進口稅則規定分類。決定書使用HS之法律且我非世界組織 (
WCO)之會員國我更為主權獨立關稅自主的國家。稅則分類，應依據立法之關稅法第三
條中華民國進口稅則解釋準則分類辦理。一、海關進口稅則解釋準則一：『類、章分
章之標題．．．依照後列各準則規定辦理。』二、如不適用準則一則適用準則二：『
凡貨品．．．』三、準則三：『貨品應適用準則二．．．』四、再無法歸類時則用準
則四。上述規定之主旨再有效解決分類遺漏的現象。伍、蔡俊彥、葉雅極和陳義雄等
三位資深關員著者對海關進口稅則解釋準則，採用HS時應遵照一般分類的原則以便每
一種商品能必然地歸入一個獨立的列號內。陸、將上述三資深關員著作之內容提出證
據，判決駁回之理由逐一駁斥。一、被告機關查不到適當貨名時，就查對HS註解內案
例之貨名、製造方法，據以為分類之依據。但繫爭來貨高雄關稅局查驗承認報單之貨
品貨名經鑑定之結果：「．．．可供地板、壁板或家具等用途板料，視使用者而定」
鑑定結果HS不能做為分類或答辯主體佐證，應依稅則解釋準則分類。二、所以被告機
關以使用準則一前段作為核定稅則為第四四一二節。系爭來貨並無該節稅則號別所列
之相同名稱，顯與解釋準則不符。三、若該章所列有明確之貨名各節均不適合時，通
常就要考慮歸入最後一節的『其他貨品』及HS的分類原則按貨物的加工程度歸類。被
告機關以『查稅則第四四一八節木製拼花地板係指木質實木地板』此不符合陳先生及
蔡先生之著作意旨。五、本案被告擬指定的鑑定機關1.鑑定結果並無指明系爭來貨貨
名，被告自創貨名為不爭之事實。2.遍查各種文獻均無「貼面合板加工複合地板」或
「二次加工化妝合板複合地板」以排除歸列四四一二節。六、本案系爭貨品如無解釋
準則一、二、三之適用尚有解釋準則四可茲適用。七、解釋準則四：「貨品未能依前
述準則列入任何稅則號別者，應適用其性質最類似之貨品所屬之稅則號別」。此條準
則說明無法明確歸入HS．任何節內的貨品，應歸入和它最類似的貨品所適用之節內。
」被告機關分類不合節名、性質邏輯比較分類，致原告無辜受害，其應歸入四四一八
節。八、來貨以未有「支撐性」及「係由至於一層或多層木材之支撐物上之拼花木條
所構成者」為由，其是以「合理假象」與「行政裁量」併行的後果，其雖有良好的救
濟制度，但由於海關驗估工作之不確定性造成原告之受害。足茲證明與系爭來貨無關
。九、依蔡先生之著作可以證明不以製作方法分類以結果分類。類註及章註．．．同
時具有同樣的決定效力。（八四）台關訴戊字第○五一號平反的案例。玖、被告機關
以HS中文版第五五四、五五五頁作為更改系爭貨物稅則分類，違反立法之中華民國進
口稅則解釋準則分類辦理。一、稅則第四四一二節：國際商品統一分類制度註解中文
版新增訂註解第五五四、五五五、五五一頁針對稅則第四四一二節之註解與來貨無關
。二、被告機關決定書複據國際商品統一分類稅則制度註解中文版第五五四、五五五
頁對稅則第四四一二節之詮釋與第四四一○節第四四四一節有相同之詮釋，換句話說
即使有相同之詮釋乃各歸各的。三、被告機關以HS之詮釋行敷衍之裁定，殊不知該註
解只是參考資料，若依HS正規分類程序即可適當分類者，何需捨本逐末，反而以註解
資料做為分類依據，而不能得到正確分類之結果。拾、引用HS更改稅則號別，未修訂
前一切行為皆不合法，被告機關關稅總局變更具稅則號別依行政命令：依財政部七十
五年台財關字第七五○五五三八號函作為護身符但是窒礙難行。故關稅總局長八十五
年三月五日總局稅字第八五一○九一○號函略謂「關於稅則第四四一二節及第四四一
八節產品實物分辨不易且爭議不斷」所以財政部八十七年十月四日變更稅則號別且影
響進口人權益。HS如非稅則依據原處分如僅係佐證原核定之稅則號別無誤，又何必新
增修訂詮釋。原處分如非適用HS註解核課本案進口稅，原告何有計增八倍之差額關稅
。HS修正前後與稅則更改有關，其溯及適用之問題在維護法律尊嚴及公文書之公信力
上，被告機關強詞奪理顯然違法。拾壹、被告機關明知錯誤處分違法但仍堅持：HS分
類制度統一編至六位碼，但仍以四位碼『節名』為分類基準，再進入HS整體類章註架
構及準則完整分類，因此被各機關查不到適當貨名時，就查對HS註解內案例之貨名、
製造貨名，據以為分類之依據。殊不知該註解只是參考資料，而不能得到正確的分類
結果。本案進口貨物乃有否遵守法律問題，更改進口稅則被告機關是否曲解稅則解釋
準則心知肚明。請判決撤銷一再訴願決定及原處分等語。
被告答辯意旨略謂：查與本案來貨相同之銘木拼花地板，經經濟部國際貿易局函請我
駐比利時代表處向世界海關組織查詢結果，認所附貨樣以歸列稅則第四四一二節相關
項下為宜，有財政部八十五年十二月二十四日台財訴字第八五二一七九五九七號函附
駐比利時代表處八十五年十一月十四日比利（八五）字第四七五號簡函可稽，且該處
八十五年十一月二十九日比利（八五）字第五○五號簡函復財政部亦敘明世界海關組
織於HS會議中已獲致相同結論，認與原告進口相同之貨物，應歸列稅則第四四一二節
項下。又依駐比利時代表處八十六年七月十日比利（八六）字第三二九號簡函所附世
界海關組織會議報告資料 (DOC.4○.475E) 已敘明樣品規格，寬大約三十公分，長約
一八○公分，由合板（八至十二公厘厚）表面貼銘木薄片組成，兩端製舌榫，兩邊製
溝槽，其規格、組織勺成分、製造流程均與本案來貨相符合。是以海關以系爭來貨為
已開之貼面合板加工複合地板，每層單板厚度均未超過六公厘，予以歸列稅則第四四
一二．一三．二○號，並無不當。且依現行海關進口稅則附則一規定，辦理稅則歸列
與我國是否為世界海關組織之會員國無關。二、系爭貨物業經原告於訴願書中提供銘
木拼花地板製程：角材－飽光－定尺－拼花成板材－鉋薄片（○．三－○．六ＭＭ厚
度），貼於素面合板表面，由此觀之，其拼花層厚度未達一公厘，至為明顯。另查原
告已陸續數年進口相同貨物，皆經台灣大學森林系鑑定結果，載明為厚度未達○．六
公厘，因此，應無再複驗厚度之必要。三、系爭貨物依其製造過程，結構及加工情形
，仍屬合板狀態，依前揭規定，參據HS有關註解之詮釋，將之歸列專屬稅則第四四一
二節，依法並無不合。再查HS註解對四四一八節項下之「木製拼花地板」已明示，係
由置於一層或多層木材之支撐物上之拼花木條所構者，並非如來貨係以薄片貼於合板
基材之上，兩者顯有不同，分列不同節中，自應依「國際商品統一分類制度解釋準則
」準則一：「類、章及分章之標題，僅為便於查考而設：其分類之核定，應依照稅則
號別所列之名稱及有關類或章註為之，此等稅則號別或註內未另行規定者，依照後列
各準則規定辦理。」，而來貨確應歸列稅則第四四一二節之理由已如前述，並無可歸
列於二個以上稅號之情事，自無該準則三（甲）「特殊性較一般性優先使用」及準則
四「貨品未能依前述準則列入任何稅則號別者，應適用其性質最類似之貨品所屬之稅
則號別」之適用，訴訟理由所稱，皆不足採。四、查系爭貨物係以素面合板為基材，
上貼銘木拼花薄片，並非由置於一層或多層木材之支撐物上之「拼花木條」所構成，
依前所述，尚屬加工合板狀態，據前揭國際商品統一分類制度解釋準則準則一所規定
之稅則分類先後順序，予以歸列專屬稅則號別第四四一二‧一三‧二○號「加工合板
．．．」，應屬正確。五、進口稅則第四十四章章註四所稱：「．．．其所加工之形
狀如彎曲狀、波紋狀、孔洞狀或切割或裂成其他形狀（正方形或長方形者除外）」，
係指第四四一○、四四一一、四四一二節產品，縱經切割或裂成正方形或長方形以外
之形狀，如梯形、菱形、三角形．．．者，才涵蓋在內，並非排除正方形或長方形。
訴訟理由稱：長方形已排除歸入稅則第四四二節，顯有誤解。六、查財政部七十七年
三月二十三日台財關第七七○○二七三○六號函規定，對海關如發現進口貨品多年歸
列之稅則號別不當，擬變更號別課稅且將影響進口人之權益者，除已明文修訂者外，
應先報部核定，其核示意旨在尊重進口人權益及維護租稅公平原則。本案類同貨品稅
則見解之變更，係海關發現進口貨品多年歸列之稅則號別不當，經參照前開財政部核
示原則，函報財政部建議變更原行之多年稅則，並奉財政部八十三年六月三十日台財
關第八三○二九五八五二號函同意參據HS註解之詮釋歸列於稅則第四四一二節加工合
板項下適當號列，並非如原告指稱之：「變更稅則號別依行政命令」。又財政部「研
商有關HS第四四一二及第四四一八節加工地板之稅則分類事宜」會議紀錄結論，為行
政主管機關依法定職權所為闡明解釋，參據司法院大法官會議釋字第二八七號意旨，
其適用應無疑義。至於原告主張系案貨物在HS註解一九九六年版第五次增修訂內容前
，歸列進口稅則第四四一二節皆不合法乙節，查系案貨物為合板狀態，在上開HS增修
內容之前及之後皆應歸列四四一二節，亦即該HS修訂並無影響系案稅則歸列，該修訂
僅更佐證原歸列稅則無誤，自無發生稅則溯及適用之問題，訴訟理由主張，顯有誤解
。七、系爭來貨經查驗結果，係由五層單板膠合而成，以柳桉合板為基材，上層貼銘
木薄片，四面已開槽、製舌榫之加工合板。並檢附貨樣送請台灣林業試驗所鑑定結果
，以不超過六公厘之單板覆貼於素面合板，並經側面開槽加工而成之二次加工板料，
可供壁板或家具面板等用途，視使用者而定。是系爭來貨屬化妝合板之加工複合地板
，依現行海關進口稅則附則一及解釋準則規定，歸列進口稅則第四四一二節加工合板
項下適當號列，應屬正確。且查類同貨品稅則號別之行政爭訟，自八十三年迄今已逾
百餘案，均獲行政法院終局判決原告之訴駁回確定，原告應無理由主張歸入稅則第四
四一八‧九○九○號項下。請判決駁回原告之訴等語。
    理  由
按行為時稅則第四四一二．一一．二○號為加工合板之外層至少有一層由下述熱帶木
材製成者：暗紅柳桉、淺紅柳桉、白柳桉、西伯木、林巴木、加彭桃花心木、沙比利
木、巴篆木、桃花心木、巴西黃檀及蓋亞那伽羅木，每層厚度不超過六公厘，互惠稅
率百分之二十；同稅則第四四一八．三○．○○號為「木製拼花地板」，互惠稅率百
分之二．五；同稅則第四四一八．九○．九○號為鑲空格子木板以外之「其他建築用
細木製品及木作成品」，互惠稅率百分之二．五。本件被告重為評定，以國際商品統
一分類制度註解（以下稱Ｈ．Ｓ註解）中文版第五五四、五五五頁對稅則第四四一二
節「合板、單板貼面板及類似積層材」之加工範疇之解釋：「上述任何種類之板材，
可能由金屬或塑膠等其他材料加以敷面。另外，本節之產品可能加工成第四四○九節
所述之形式，彎曲加工、波狀加工、穿孔加工、切削或成型呈方形或長方形以外之
形狀或不適於其他節所包括物品之特性之任何加工。」及同註解第五五一頁有關稅則
第四四○九節之解釋：「木材（包括用於拼花地板但未裝配之木條及飾條），沿著任
何材邊及材面作連續型鉋或類似加工，（已製舌榫，槽榫．．．，或類似加工），不
論是否刨平、砂磨或指接。」系爭來貨經高雄關稅局驗明為已開榫槽（凹凸槽）之貼
面合板加工複合地板，每層厚度均未超過六公厘，符合前開有關化妝合板加工複合地
板（即貼面或化妝合板已開舌榫及槽榫加工者）之稅則分類，且經該局報經財政部八
十三年六月三十日台財關字第八三○二九五八五二號函同意參據Ｈ．Ｓ註解歸列稅則
第四四一二節加工合板項下適當號別，高雄關稅局據以改列稅則第四四一二．一一．
二○號，按互惠稅率百分之二十課徵關稅，應屬有據。又高雄關稅局檢附貨樣送請台
灣省林業試驗所鑑定，經該所以八十五年五月十三日八五農林試利字第二五八三號函
復：「經鑑定結果係以不超過六公厘之單板覆貼於素面合板，並經側面開槽加工而成
之二次以上加工板料，可供壁板或家具面板等用途，視使用者而定。」則本案系爭來
貨屬貼面合板加工複合地板，依其製造過程及加工情形，仍應歸列行為時稅則第四四
一二．一一．二○號，按互惠稅率百分之二十課徵關係。復查有關此類貨物之稅則分
類，據我國駐比利時代表處八十五年十一月二十九日比利字第五○五號簡函稱，印
尼海關代表曾攜貨樣，於世界海關組織Ｈ．Ｓ會議中提起討論並獲致結論，核列於稅
則第四四一二節相關稅號項下，足見海關原核定之稅則號別應屬妥適，乃評定異議駁
回。揆諸首揭說明，核無違誤，一再訴願決定遞予維持，亦無不合。至原告主張各節
。查系爭來貨經高雄關稅局查驗為貼面合板加工複合地板，係由五層單板膠合而成，
每層厚度均未超過六公厘，以柳桉合板為基材，上層貼銘木薄片，四面已開槽製舌榫
之加工合板。又高雄關稅局依財政部台財訴字第八五二一二七三三三號訴願決定意旨
，檢附貨樣送請台灣省林業試驗所鑑定，經該所以八十五年五月十三日八五農林試利
字第二五八三號函復：「經鑑定結果係以不超過六公厘之單板覆貼於素面合板，並經
側面開槽加工而成之二次以上加工板料，可供壁板或家具面板等用途，視使用者而定
。」本案系爭貨物依鑑定結果，核與高雄關稅局查驗結果相符。次查稅則第四四一八
．三○．○○號木製拼花地板之製程為原木經鋸裁成木板，再經烘窯烘乾，最後經多
面刨機、刨機成型，並開凸凹槽，製成木製實木地板（或木質實木拼花地板），與系
爭銘木拼花地板製程：角材－鉋光－定尺－拼接成板材－鉋薄片（○．三－○．六Ｍ
Ｍ厚度）－貼於素面合板表面－鋸裁成板條－四方開凹凸槽者，製造過程及加工情形
不同，且系爭來貨以素面合板為基材，上貼銘木拼花薄片，並非一塊塊實木板條直接
拼貼於素面合板上，係屬二次加工化妝合板複合地板，應歸列稅則第四四一二．一一
．二○號。至原告另案進口相同貨物之銘木拼花地板，業經本院八十六年度判字第二
八一六號等判決結果，略以來貨由經濟部國際貿易局函請駐比利時代表處向世界海關
組織查詢結果，認所附貨樣以歸列稅則第四四一二節相關項下為宜，有該部八十五年
十二月二十四日台財訴字第八五二一七九五九七號函附駐比利時代表處八十五年十一
月十四日比利字第四七五號簡函影本可稽，並據該處八十五年十一月二十九日比利
字第五○五號簡函復該部亦明世界海關組織於Ｈ．Ｓ會議中已獲致相同結論，認
原告進口之INDONESIAN FINISHED FLOORING貨物，應歸列稅則第四四一二節項下。茲
原告起訴仍認系爭來貨應歸列稅則第四四一八．九○．九○號云云，核非有據。其起
訴意旨難謂有理，應予駁回。
據上論結，本件原告之訴為無理由，爰依行政訴訟法施行法第二條、行政訴訟法第九
十八條第三項前段，判決如主文。
中    華    民    國      九十      年      九        月    二十五      日
                    最 高 行 政 法 院  第 五 庭
                                審 判 長 法  官      廖  政  雄
                                         法  官      趙  永  康
                                         法  官      林  清  祥
                                         法  官      鍾  耀  光
                                         法  官      姜  仁  脩
右  正  本  證  明  與  原  本  無  異
                                         法院書記官  彭  秀  玲
中    華    民    國      九十      年      九        月    二十七      日


司法院資訊處製作；財團法人民間司法改革基金會備份。
